臺北高等行政法院判決
　　　　　　　　　　　　　　　　　　 95年度訴字第3568號
　　　　　　　　　　　　　　　.
原　　　告　翔立國際有限公司
代　表　人　甲○○
訴訟代理人　丙○○
被　　　告　經濟部智慧財產局
代　表　人　蔡練生（局長）住同上
訴訟代理人　乙○○
上列當事人間因商標註冊事件，原告不服經濟部中華民國95年8
月8 日經訴字第09506174840 號訴願決定，提起行政訴訟，本院
判決如下：
    主  文
原告之訴駁回。
訴訟費用由原告負擔。
    事  實
一、事實概要：
    原告前於民國94年6 月1 日以「Duck及圖」商標（下稱系爭
    商標，如附圖1 ），指定使用於商標法施行細則第13條所定
    商品及服務分類表第25類之各種男女服裝、內衣、睡衣、汗
    衫、泳裝、襯衫、西服、大衣、外套、運動服、民俗服裝、
    男女靴鞋、圍巾、頭巾、領帶、領結商品，向被告申請註冊
    ，經其審查，認系爭商標圖樣上外文與據以核駁註冊第8684
    75號「DUCK」商標（下稱據以核駁商標1 ，如附圖2 ）圖樣
    上外文相同；又其商標圖樣上之圖形與據以核駁之註冊第99
    3196號「任普有限公司標章圖」商標（下稱據以核駁商標2
    ，如附圖3 ）圖樣上之圖形近似，且二者所指定使用商品間
    存在相當程度之類似關係，有致相關消費者混淆誤認之虞，
    應不准註冊，乃以95年2 月23日商標核駁第290884號審定書
    為核駁之處分。原告不服，提起訴願，經遭駁回，遂向本院
    提起行政訴訟。
二、兩造聲明：
  (一)原告聲明（原告未於準備程序及言詞辯論期日到場，聲明及
    陳述依其起訴狀所載）：
    訴願決定及原處分均撤銷。
  (二)被告聲明：
    1.駁回原告之訴。
    2.訴訟費用由原告負擔。
三、兩造之爭點：系爭商標指定使用於商標法施行細則第13條所
    定商品及服務分類表第25類之商品，是否該當現行商標法第
    23 條第1 項第13款之規定，而應不准註冊？
  (一)原告主張之理由：
    1.商標法第23條第1 項第13款之商標「近似」與否，實應就
      商標圖樣為整體觀察，不得就商標之每一部分分開（或分
      割）比對，且應就一般消費者對於該商標如何反應及了解
      ，能否引起混同誤認之虞為斷。況所謂近似，原指二商標
      因無顯著之特徵足資辨識，在一般常人之印象中極易引起
      混同誤認而言；倘使有一商標圖樣之寓目印象明確，不致
      因意念模糊而聯想另一商標並發生不能辨別之情形時，即
      無「近似」之可言，此有改制前行政法院71年度判字第41
      9 號判決可憑。
    2.系爭商標無違反商標法第23條第1 項第13款之規定：
      (1)就據以核駁商標1 之部分：
        系爭商標與據以核駁商標1 以外觀而言，雖皆有「
          DUCK」一詞，但「DUCK」係一習見動物詞彙，內容包
          含有「DUCK」二字之商標為數眾多，如註冊第726318
          號「US DUCK 」商標、註冊第0000000 號「US DUCK
          Logo Design 」商標、註冊第960911號「GD DUCK 」
          商標及註冊第0000000 號「LA Duck 」商標，上揭商
          標皆同樣指定於第18類之「皮夾、皮包、背包、皮箱
          」等商品，仍得以並存。又註冊第859983號「US
          DUCK及圖」商標、註冊第831642號「B.B.DUCK」商標
          、註冊第0000000 號「伯爵鴨P.J DUCK及圖」及註冊
          第0000000 號「VDUCK 」商標，皆指定於第25類「衣
          服、皮衣、襯衫、靴鞋」等商品，亦得以並存。由前
          揭核准案例觀之，其商標皆由「DUCK」一詞構成，由
          此可知，本件二造商標在一般消費者或是被告審查委
          員觀念中，仍難謂近似。況系爭商標係由一黑白兩色
          之鴨子圖與書寫體英文「DUCK」所構成，而據以核駁
          商標1 僅有單純之印刷體英文字體DUCK構成，故二造
          商標並不構成近似。
        「DUCK」一詞，僅係一般意義之字眼，並非首創，又
          據以核駁商標1 與所指定商品或服務全然無關，尚難
          謂該商標具有原創性及識別性。原創性的商標識別性
          最強，而「DUCK」僅為習見事物為內容的任意性商標
          ，其識別性弱。且「DUCK」一詞在國內外已有大量之
          註冊商標案例可循。就國內以「DUCK」註冊商標，並
          經被告核准成為商標者，即有數百個與「DUCK」相關
          商標，故尚難可謂具有強烈識別性，僅單純為隨意性
          商標。苟依照被告上述核准之商標，其指定商品包羅
          萬象，而皆包含系爭商標主要部分「DUCK」，亦能同
          時併存，故基於商標審查之統一性及公平性，系爭商
          標與據以核駁商標1 亦應予以並存。且隨著現代社會
          的發展，消費者對商標的接受度及識別力大為提高，
          因此對於商標的審查原則，應以較寬鬆、多元的方式
          對待，故商標審查應就商標整體性做通盤考量，在維
          護商標秩序及不影響商標使用上之公平性的前提下，
          若二造商標的確不致使社會大眾混淆誤認，實應得以
          允許其並存。蓋商標法第23條第1 項第13款之立法目
          的係因其近似之結果有致相關消費者混淆誤認之虞，
          而實際上判斷二商標是否構成近似，本應綜合判斷有
          無致混淆誤認之虞，而不應以兩商標有部分文字相同
          即斷然認定其近似，始符合商標法之立法本旨，並保
          護原告因被告所頒佈之裁量基準所生之信賴利益。
      (2)就據以核駁商標2 部分：
        判斷商標是否近似，應就其外觀、讀音及觀念加以觀
          察，復就本件二造商標之外觀、讀音、觀念來判斷，
          並無使相關消費者混淆誤認之可能：
          系爭商標其鳥禽圖樣頭部後方有一下垂突出的毛冠、
          脖子明顯粗而短、嘴巴（喙）之設計為明顯扁平反白
          ，且腹部反白較小、形狀為一不規則近似火焰之圖樣
          ，而尾型如毛筆筆尖呈鋸齒狀，況且圖樣之底端尚有
          明顯英文書寫體「Duck」。該圖由一般人觀之，應可
          辨別為可愛俏皮之「鴨圖」；然據以核駁商標2 之外
          觀，該圖樣頭不僅一般通見鳥禽圓滑型塑、脖子明顯
          細而長、嘴巴（喙）為黑色且較流線尖銳，而其腹部
          白色部分明顯較大且其圖樣為規則之橢圓形，其尾型
          單純一錐形而邊緣圓滑無突出圖樣，圖樣並無設計任
          何文字圖樣。就該商標之外型，予人寓目鮮明之處，
          在於脖子甚為細長，整體流線而無鋸齒之設計，賦予
          人氣質風流俊逸，雄姿英發而機警雅潔之感，由一般
          人的角度觀察，該鳥禽圖樣明顯為一「鵝圖」，與系
          爭商標之「鴨圖」根本係不同之動物。又系爭商標有
          讀音可供一般消費大眾加以唱呼辨識，且該英文字體
          與鴨圖兩兩密合為整體。任何人一望即知有該英文字
          體圖形之存在，故其系爭商標予人寓目印象明顯之主
          要部分並非單純如被告所言一「鴨圖」爾爾，尚包括
          該英文字體「Duck」。然據以核駁商標2 僅單純一「
          鵝圖」，因此二者予人寓目明顯之部分，即如由初具
          辨識圖形能力之幼兒，亦知系爭商標鴨圖底下尚有一
          圖形，而據以核駁商標2 僅單純「鵝圖」，二者根本
          並非相近，更遑論能令一般具社會經驗有行為能力的
          消費者生混淆誤認之虞。綜上所述，二者無論在外觀
          、讀音或設計意匠上，以通體隔離觀察，出入甚鉅，
          根本無致相關消費者混淆誤認。
        經濟部於經訴字第09506172460 號訴願決定書中表示
          ，原告所提出之註冊第815663號「Duxbak及圖」商標
          、註冊第866037號「CarlaSade 及圖」商標、註冊第
          928626號「福氣鴨HAPPY DUCK及圖」商標、註冊第
          0000000 號「Hon Da及圖」商標、註冊第0000000 號
          「廖明熠標章」商標、註冊第0000000 號「綠頭鴨G
          DUCK」商標、註冊第0000000 號「FORTUNE DUCK及圖
          」商標等等，其中註冊第0000000 號商標已經原處分
          機關撤銷註冊確定、註冊第0000000 號及0000000 號
          商標目前在異議爭訟中、另所舉案例，則與本案案情
          迥然有別不得比附援引。苟依照被告上述核准之商標
          ，尤其註冊第815663號「Duxbak及圖」商標、註冊第
          866037號「Carla Sade及圖」商標、註冊第928626號
          「福氣鴨HAPPY DUCK及圖」，亦能同時併存，基於商
          標審查之統一性及公平性，系爭商標與據以核駁商標
          2 亦應予以併存。商標申請註冊資料中，以習見之「
          鳥禽圖形」作為商標圖樣並作為商品之識別標誌而獲
          准註冊者，不勝枚舉。可見為弱勢商標圖樣，識別性
          弱，一個識別性弱之弱勢商標並無法由單一商標權人
          所獨享。復由上述列舉核准之相關商標可知，被告亦
          認為鴨子圖樣在國內外社會中之普遍性與通俗性，難
          謂具有強烈識別性，是為一弱勢商標圖樣非得排除他
          人使用。承上所述，既鴨子圖案之商標且相似圖案於
          相同或類似商品之商標皆已核准。而原告以經過設計
          之鴨子圖案申請註冊商標，被告卻有不同審查標準，
          實有失審查延續性、一致性。
        被告逕以商標審查之「個案審查」原則，認此乃他案
          適法之問題，不得援引比附。惟商標審查應有一致性
          之標準，原處分違背平等原則，形成裁量濫用：
          商標審查應屬行政程序法第3 條之一般行政行為且無
          該條除外的情形。而依高雄高等行政法院91年度訴字
          第62號判決：「..按行政裁量旨在個案上實現法律之
          目的與價值，但行政機關有裁量權並非意味其有完全
          的自由，毋寧其須受到「法的限制」，仍不得恣意而
          為亦即相同的事情應為相同的對待，故所謂行政裁量
          應屬「合義務性之裁量」，而非行政機關任意的自由
          ..。」故行政機關為行政行為時仍應受行政程序法第
          6 條平等原則之拘束，而非有裁量權限即無平等原則
          之適用。況被告亦認為該鳥禽圖樣係弱勢非原創商標
          的情形下，被告裁量之權限更應受平等原則拘束，始
          符法治國之理念。且在近年來大眾媒體對商標識別注
          意不斷宣導傳播之下，消費者對商標的識別力及注意
          能力隨著現代社會的發展早已大為提高，因此對於商
          標的審查原則，應以更多元的方式對待，以符社會民
          情。
  (二)被告主張之理由：
    1.商標法第23條第1 項第13款所謂有致消費者混淆誤認之虞
      ，係指商標給予消費者的印象，可能致使消費者混淆而誤
      認商品／服務之來源，包括誤認來自不同來源的商品／服
      務以為來自同一來源，或者誤認二商標之使用人間存在關
      係企業、授權關係、加盟關係或其他類似關係。而判斷是
      否有混淆誤之虞，被告公告之「混淆誤認之虞」審查基準
      ，列有各項相關參考因素。其中商標近似及商品／服務類
      似二項要素，依前揭法條規定為必須具備之要件。其他參
      酌要素則視個案中是否存在而為斟酌。
    2.本件存在之相關因素之審酌：
      (1)商標是否近似暨其近似之程度：
        商標近似係指二商標予人之整體印象有其相近之處，若
        其標示在相同或類似的商品／服務上時，以具有普通知
        識經驗之消費者，於購買時施以普通之注意，可能會有
        所混淆而誤認二商品／服務來自同一來源或誤認不同來
        源之間有所關聯（審查基準5.2.1 參照）。商標近似之
        判斷得就二商標外觀、觀念及讀音為觀察。本件原告申
        請註冊之系爭商標圖樣係由一面向左側、黃眼白喙、腹
        部部分為反白造型之黑鴨游水的圖形及外文草書「DUCK
        」所組成，與據以核駁商標1 圖樣相較，二者外文相同
        ，僅字體略有不同；又與據以核駁商標2 圖樣相較，二
        者予人寓目印象明顯之主要部分均為一鴨形設計圖，而
        「鴨圖」縱如原告所稱，乃習見之鳥禽圖形，惟系爭商
        標與據以核駁商標2 之鴨形設計圖無論是鴨子的坐姿、
        身體方向、腹部反白等設計均雷同，其整體構圖意匠極
        相彷彿，以具有普通知識經驗之消費者，於購買時施以
        普通之注意，可能會有所混淆而誤認二商品來自同一來
        源或雖不相同但有關聯之來源，應屬構成近似之商標。
      (2)商品是否類似暨其類似之程度：
        商品類似係指二個不同的商品，在功能、材料、產製者
        或其他因素上具有共同或關聯之處，如果標上相同或近
        似的商標，依一般社會通念及市場交易情形，易使商品
        消費者誤認其為來自相同或雖不相同但有關聯之來源，
        則此二個商品間即存在類似的關係（審查基準5.3.1 參
        照）。系爭商標指定使用之「內衣、睡衣、汗衫、男女
        靴鞋、圍巾」等商品與據以核駁商標1 所指定使用之「
        各種男女服裝」、據以核駁商標2 所指定使用之「衣服
        、內衣、汗衫、靴鞋、圍巾」等商品相較，二者商品，
        其原料、用途、功能大致相當，且常來自相同之產製業
        者，如標示相同或近似的商標，依一般社會通念及市場
        交易情形，易使一般商品消費者誤認其為來自相同或雖
        不相同但有關聯之來源，則所指定使用之商品間應屬存
        在相當程度之類似關係。
    3.綜合判斷商標在圖樣近似及商品類似之程度等因素，系爭
      商標與所引據以核駁商標之近似程度及指定商品間之類似
      ，以具有普通知識經驗之消費者，於購買時施以普通之注
      意，可能會有所混淆而誤認二商品來自同一來源或雖不相
      同但有關聯之來源，應足以有致相關消費者混淆誤之虞，
      自有首揭法條規定之適用。
    4.至於原告所舉以「DUCK」或「鴨圖」作為商標圖樣獲准註
      冊併存於第25類商品類別者所在多有，應不致使相關消費
      者混淆誤認乙節。蓋其所舉獲准註冊之商標，或其所指定
      之商品類別與本件商品類別有異，或其商標圖樣與本件有
      別，或因另案涉訟中，或經被告撤銷註冊確定在案，或屬
      另案妥適與否問題，基於商標審查個案拘束原則，自不得
      比附援引，執為系爭商標亦應准予註冊之論據，併予指明
      。
    理  由
甲、程序部分：
    原告經合法通知，無正當理由而未於言詞辯論期日到場，核
    無行政訴訟法第218條、民事訴訟法第386條各款所列情形，
    爰依被告之聲請，由其一造辯論而為判決。
乙、實體部分：
一、按商標「相同或近似於他人同一或類似商品或服務之註冊商
    標或申請在先之商標，有致相關消費者混淆誤認之虞者」不
    得註冊，為商標法第23條第1 項第13款本文所規定。所謂「
    有致相關消費者混淆誤認之虞」者，係指二商標因相同或構
    成近似，致使相關消費者誤認為同一商標，或雖不致誤認二
    商標為同一商標，但極有可能誤認二商標之商品或服務為同
    一來源之系列商品或服務，或誤認二商標之使用人間存在關
    係企業、授權關係、加盟關係或其他類似關係而言。而判斷
    有無混淆誤認之虞，則應參酌商標識別性之強弱、商標之近
    似及商品或服務類似等相關因素之強弱程度、相互影響關係
    及各因素等綜合認定是否已達有致相關消費者產生混淆誤認
    之虞。
二、經查，系爭商標係由一面向左側、腹部部分為反白造型之白
    喙黑鴨游水的圖形及外文草書「Duck」所組成，其外文草書
    「Duck」甚為明顯，亦為系爭商標主要部分之1 ，而據以核
    駁商標1 則係單純由外文「Duck」所組成，二者外文相同，
    僅字體略有不同，應屬近似商標。原告主張「DUCK」僅為習
    見事物為內容的任意性商標，其識別性弱，且「DUCK」一詞
    在國內外已有大量之註冊商標案例可循，且尚有黑白兩色之
    鴨子，而據以核駁商標1 僅有單純之印刷體英文字體DUCK構
    成，二造商標並不構成近似一節，非屬可採。又據以核駁商
    標2 呈現一面向左，腹部部分為反白造型之黑鴨游水的圖形
    ，與系爭商標相較，二者予人寓目印象深刻之主要部分均為
    一左向鴨形游水設計圖。而「鴨圖」縱如原告所稱，乃習見
    動物圖形，惟系爭商標與據以核駁2 商標之鴨形設計圖無論
    是鴨子的坐姿、身體方向、腹部反白等設計均屬雷同，其整
    體構圖意匠極相彷彿，異時異地隔離觀察，在外觀上，亦應
    屬構成近似之商標。原告雖主張系爭商標其鳥禽圖樣頭部後
    方有一下垂突出的毛冠、脖子明顯粗而短、嘴巴（喙）之設
    計為明顯扁平反白，且腹部反白較小、形狀為一不規則近似
    火焰之圖樣，而尾型如毛筆筆尖呈鋸齒狀，況且圖樣之底端
    尚有明顯英文書寫體「Duck」。該圖由一般人觀之，應可辨
    別為可愛俏皮之「鴨圖」，與據以核駁商標2 之外觀，該圖
    樣頭不僅一般通見鳥禽圓滑型塑、脖子明顯細而長、嘴巴（
    喙）為黑色且較流線尖銳，而其腹部白色部分明顯較大且其
    圖樣為規則之橢圓形，其尾型單純一錐形而邊緣圓滑無突出
    圖樣，圖樣並無設計任何文字圖樣均有不同等等。但查，系
    爭商標由其商標名稱「Duck及圖」及商標圖樣中之書寫體外
    文「Duck」亦可證明係該圖形係一鴨圖，原告主張係一鵝圖
    ，顯非可採。雖然系爭商標鴨圖頭部後方有一下垂突出的毛
    冠、脖子較粗短、嘴巴（喙）扁平反白，且腹部反白形狀為
    一不規則圖樣，而尾型呈鋸齒狀，另圖樣之底端尚有明顯英
    文書寫體「Duck」；據以核駁商標2 之鴨圖脖子較細、嘴巴
    （喙）為黑色且較尖銳，其腹部白色部分為規則之橢圓形，
    其尾型為一錐形而邊緣圓滑無突出圖樣，圖樣並無設計任何
    文字圖樣之差異。但系爭商標之鴨圖部分予人寓目印象深刻
    ，應為消費者識別其商品來源之主要部分，其與據以核駁商
    標鴨圖之上述差異，均係就各個部分細微處加以比較所得之
    不同結果，但二者予人之印象在鴨形的坐姿、身體方向、腹
    部反白等設計，二者整體商標構圖意匠極為相仿，以具有普
    通知識經驗之消費者，於購買時施以普通之注意，可能會有
    所混淆而誤認二商品來自同一來源或雖不相同但有關聯之來
    源，應屬構成近似之商標。尚不能以該等細微比較或文字有
    無之差異，即認二者非近似商標。原告主張系爭商標與據以
    核駁商標非屬近似一節，亦非可採。
三、又系爭商標指定使用於各種男女服裝、內衣、睡衣、汗衫、
    泳裝、襯衫、西服、大衣、外套、運動服、民俗服裝、男女
    靴鞋、圍巾、頭巾、領帶、領結商品，與據以核駁商標1 指
    定使用於「各種男女服裝」；據以核駁商標2 指定使用於「
    衣服、內衣、汗衫、靴鞋、圍巾、頭巾、領帶、領結」等商
    品復屬同一或類似之商品。衡酌二造商標之高度近似及其所
    指定使用商品間存在極高類似關係等因素，則以具有普通知
    識經驗之相關消費者於購買時施以普通之注意，易產生其服
    務係源自於同一提供主體或雖不相同但有關聯之聯想，而致
    生混淆誤認之虞。至於原告所舉註冊第815663號「Duxbak及
    圖」商標、註冊第866037號「Carla Sade及圖」商標、註冊
    第928626號「福氣鴨HAPPY DUCK及圖」與其他以「DUCK」或
    「鴨圖」作為商標圖樣獲准註冊併存案例。核其所舉獲准註
    冊諸商標，或其商標圖樣與本件有別，案情有異，或因另案
    涉訟中，或經被告撤銷註冊確定在案，或屬另案妥適與否問
    題，基於商標審查個案拘束原則，自不得比附援引，執為本
    件商標亦應核准註冊之論據。
四、從而系爭商標註冊申請有違商標法第23條第1 項第13款前段
    之規定，被告據此而為核駁系爭商標註冊申請之處分，於法
    核無不合。訴願決定予以維持，亦無違誤。原告訴請撤銷訴
    願決定及原處分，為無理由，應予駁回。
據上論結，本件原告之訴為無理由，爰依行政訴訟法第98條第3
項前段、第218 條，民事訴訟法第385 條第1 項前段，判決如主
文。
中　　華　　民　　國　　96　　年　　8 　　月　　9 　　日
                          第三庭審判長法　官  姜素娥
           　　　　　　　　　　     　法　官　曹瑞卿
           　　　　　　　　　　     　法　官  陳國成
上為正本係照原本作成。
如不服本判決，應於送達後20日內向本院提出上訴狀並表明上訴
理由，如於本判決宣示後送達前提起上訴者，應於判決送達後20
日內補提上訴理由書（須按他造人數附繕本）。
中　　華　　民　　國　　96　　年　 　8　　月　 13  　 日
      　　　　　　　　　   　 　      書記官  王英傑
